【裁判字號】    92,簡上,133
【裁判日期】    921126
【裁判案由】    損害賠償
【裁判全文】
臺灣士林地方法院民事判決  九十二年度簡上字第一三三號
    上  訴  人  乙○○
    訴訟代理人  甲○○
    被上訴人    勝琦國際多媒體股份有限公司
    法定代理人  丁○○
    訴訟代理人  丙○○
當事人間請求損害賠償事件，上訴人對於中華民國九十二年四月二十九日本院士林簡
易庭九十二年度士簡字第九四號第一審判決提起上訴，本院於九十二年十一月十二日
言詞辯論終結，判決如左：
    主  文
上訴駁回。
第二審訴訟費用由上訴人負擔。
    事  實
甲、上訴人方面：
一、聲明：
  (一)原判決不利於上訴人部分廢棄。
  (二)右廢棄部分被上訴人在第一審之訴駁回。
二、陳述：除與原審判決書所載者相同茲予引用外，補稱：
  (一)被上訴人係受訴外人協和國際多媒體股份有限公司（以下稱協和公司）之一般授
    權，而非排他性之專屬授權，即非就電影「阿虎」一片（以下稱系爭著作物）享
    有財產上之權利，被上訴人主張受有財產上之損害，即有未合，如仍主張其受有
    損害，即應舉證證明之。
  (二)刑事訴訟案件中所查扣之系爭著作物光碟片，係上訴人向訴外人即被上訴人之總
    經銷寶信資訊公司業務人員所購買，且該光碟片確為被上訴人公司所發行，並非
    違法重製，上訴人購入時，出售之人表明享有合法版權，可單支買斷供出租之用
    ，上訴人雖僅檢視光碟無誤，並未就包裝予以深入瞭解，惟該光碟片確為單支授
    權買斷無誤，則上訴人購入該光碟後應有合法出租之權利。而被上訴人如未經專
    屬授權，本不應授權予寶信資訊公司，如其經專屬授權，則被上訴人授權與寶信
    資訊公司後，寶信資訊公司即可出售系爭著作物予上訴人，況寶信資訊公司出售
    予上訴人之價格為八百元，並非市價之一、二百元，上訴人自得出租該光碟片。
  (三)縱使上訴人有侵權行為，依據著作權法第八十八條第一項規定，被上訴人之損害
    可依系爭著作物光碟片市價予以確定，並非無法判斷其損害。況同法第八十八條
    第三項規定之適用，以實際損害不易證明始有適用，被上訴人以上訴人誤購光碟
    出租，即遽予請求給付新台幣（以下同）三十萬元，顯屬過高。再關於上訴人購
    入扣案光碟片之價值、出租收入、出租次數及出租期間，非不得依據上訴人刑案
    供述予以認定，進而審酌上訴人之利得與被上訴人之損害，參以上訴人係以每次
    八十元出租予會員，每次一百元出租予非會員，而取得扣案光碟時間僅有一個多
    月，出租次數僅一、二次等情節，被上訴人請求亦屬過高。
  (四)被上訴人將系爭著作物授權寶信資訊公司，如有權益受損，自應向寶信資訊公司
    主張，況以被上訴人簽約金高達五萬元，加上每片出租所得之一半即每片五十元
    之情形，被上訴人公司業務人員，極有可能將其所代理之影片，逕行出售予無簽
    約影視出租店之可能，而被上訴人以寶信資訊公司為其總經銷，亦可規避簽約而
    出售版權影片予非簽約店，且有栽贓之嫌。
  (五)本件刑事案件判決原應為民事案件，上訴人提起上訴後，經改由刑事庭審理，並
    以刑事訴訟法條文駁回上訴，實有紊亂法紀之嫌。
乙、被上訴人方面：
一、聲明：駁回上訴。
二、陳述：除與原審判決書所載者相同茲予引用外，補稱：系爭著作物光碟片之銷售
    方式分為單支買斷及專供簽約商出租二種，如係單支買斷者，其售價為一千二百
    元，買受人得自行出租、轉售，如為專供簽約商出租使用者，則僅提供予被上訴
    人簽約之商家，商家出租所得需與被上訴人對拆，屬院線片之光碟，需於發片滿
    六個月後，經被上訴人完成相關手續半個月內，該光碟片之所有權始歸於簽約商
    家，此種專供特約商店出租之光碟片，於封面均加註警語，於側面復有「出租專
    用、嚴禁轉售」字樣之註記，而本件上訴人所持有之光碟片，其封面與被上訴人
    製作之正版品絕不相同，且該光碟片於包裝封套上，亦標有「本光碟節目屬聯營
    家用，僅供簽約加盟店出租家庭觀賞，係非賣品，非經版權所有權人書面授權，
    任何出租、銷售、錄製、公開上映、公開播送、剪輯行為，皆為侵害著作權行為
    ，經查獲必依法追訴民、刑責任」、「嚴禁轉售、出租專用」等文字，即有明確
    之警語，上訴人以出售之人表明經合法授權云云置辯，為不可採取。況系爭光碟
    片查獲時間為九十年六月二十日，距離該著作物發片之同年四月十三日僅有月餘
    ，出售者不可能取得該光碟片之所有權，以上訴人從事錄影帶出租行業經營近二
    十年之經歷，不可能不知聯營或單支買斷之差別，益見所辯為不足採取。上訴人
    行為係以出租方法侵害被上訴人之著作財產權，被上訴人以實際損害不易證明，
    並考量所受損害，請求被訴人給付損害賠償並無不當。
    理  由
一、被上訴人起訴主張：該公司享有「阿虎」視聽著作在台灣地區之家用錄影帶、Ｖ
    ＣＤ、ＤＶＤ光碟之專屬發行權，被告未經原告授權同意，於九十一年五月中旬
    以八百元之價格，向不明人士購入「阿虎」視聽著作ＶＣＤ光碟一片，並將之陳
    列於所開設之全喜影視社，而多次出租予不特定人觀賞，為此依據著作權法第八
    十八條第一項、第三項規定，求為命上訴人給付三十萬元及自起訴狀繕本送達翌
    日起至清償日止，按年息百分之五計算之利息之判決。
二、上訴人則以：伊所購入之系爭「阿虎」視聽著作ＶＣＤ光碟片，乃屬合法重製物
    ，且以八百元之合理價格購入，出售之人表明經合法授權，可單隻賣斷供出租使
    用，上訴人就該光碟檢視亦無不合，僅未就包裝和加以深入檢視，為此不影響該
    「阿虎」視聽著作ＶＣＤ光碟係屬合法之事實，而上訴人係善意受讓，應受保護
    ，且被上訴人僅獲得協和公司之一般授權，並非專屬授權，縱使被上訴人獲得專
    屬授權，亦非當然取得著作財產權，被上訴人主張其著作財產權受到侵害，請求
    損害賠償已有未合。況關於上訴人購入扣案光碟片之價值、出租收入、出租次數
    及出租期間，均可依上訴人刑案中所為供述予以認定，進而審酌上訴人之利得與
    被上訴人之損害，參以上訴人係以每次八十元出租予會員，每次一百元出租予非
    會員，而取得扣案光碟時間僅有一個多月，出租次數僅一、二次等情節，被上訴
    人請求亦屬過高云云置辯。
三、本件被上訴人主張上訴人未經授權同意，擅自出租其經專屬授權而享有著作財產
    權之「阿虎」視聽著作ＶＣＤ光碟片，致其受有損害，而援引著作權法第八十八
    條第一項、第三項規定，請求被告給付損害賠償，上訴人則以前開情詞置辯，經
    查：
  (一)按著作權法第二十二條至第二十九條之規定係列舉著作人之著作財產權種類，著
    作財產權人得依同法第三十六條規定將其著作財產權之全部或一部讓與他人或與
    他人共有，亦得依同法第三十七條第一項規定將上開著作財產權授權他人利用其
    著作，其授權利用之地域、時間、內容、利用方法或其他事項，依當事人之約定
    ，其約定不明之部分，推定為未授權，第二項規定前項被授權人非經著作財產權
    人同意，不得將其被授與之權利再授權第三人利用，故該條第二項係關於著作財
    產權再授權利用之規定，而著作權法第六十條則為著作財產權之限制，係由舊著
    作權法第二十八條第三條修正移列，其立法意旨在謀著作財產權與著作重製物所
    有權之平衡，以適當限制著作權人之出租權，故依著作權法第六十條規定，除錄
    音及電腦程式之著作外，合法著作重製物之所有人，得出租該重製物，不受著作
    權法第二十九條規定：「著作人專有出租其著作之權利」之限制；又因合法著作
    重製物所有人之出借或出售重製物，乃屬其所有權之行使，本不待規定，且與著
    作財產權之限制無關，於八十一年修正時，乃將舊著作權法第二十八條第三項所
    定合法重製物之出借權及出售權加以刪除，以求條文簡潔，非謂著作財產權人享
    有重製物所有權時，反不能將該重製物出售或出借，如著作財產權人享有著作重
    製物所有權時，自得行使其所有權，即出借或出售著作重製物，僅原著作權人將
    其著作重製物出售後，法定保護權利即已耗盡，此即所謂第一次銷售理論（耗盡
    原則），從而如以購買、受讓或其他方式合法取得錄音、電腦程式著作以外之著
    作重製物所有權時，即可依著作權法第六十條規定將其出租。此觀之上開法條及
    其立法意旨固明。惟此乃以著作財產權人取得著作重製物所有權時，始有其適用
    。
  (二)「阿虎」視聽著作ＶＣＤ光碟影片係Ｃｈｉｎａ  Ｓｔａｒ  Ｉｎｔｅｒｎａｔ
    ｉｏｎａｌ  Ｄｉｓｔｒｉｂｕｔｉｏｎ  Ｌｔｄ之視聽著作，且已由取得專屬
    授權之協和公司再授予勝琦公司專屬發行權，即由勝琦公司享有在臺灣地區發行
    該影片ＶＣＤ之專屬權利等情，有電影發行合約書、行政院新聞局錄影節目審查
    合格證明書、版權讓渡證明書等附本院台灣士林地方法院檢察署九十年度偵字第
    七五０六號刑事偵察卷內可稽，業據本院調取該刑事偵查案卷查核屬實，是被上
    訴人已取得專屬授權而享有著作財產權，要無疑義，上訴人所辯被上訴人就該「
    阿虎」視聽著作無著作財產權云云，為無可採取。
  (三)本件上訴人於九十年六月二十日經被上訴人所屬人員會同員警查察，而扣得陳列
    出租之「阿虎」視聽著作ＶＣＤ光碟片一片，該扣案之「阿虎」視聽著作ＶＣＤ
    光碟片，係合法重製著作物，為兩造所不爭執，固堪認為真實。然被上訴人所發
    行之「阿虎」視聽著作ＶＣＤ光碟片銷售方式，可區分為單支買斷及專供簽約商
    出租使用二種，若係單支買斷之ＶＣＤ光碟片，其售價為一千二百元，商家得自
    行出租、轉售，而專供簽約商出租使用之ＶＣＤ光碟片，僅提供予與告訴人簽有
    契約之商家，商家出租所得租金須與告訴人對拆，屬院線片之ＶＣＤ光碟片於發
    片滿六個月後，經告訴人完成相關作業程序後半個月內，該ＶＣＤ光碟片所有權
    始歸屬簽約商家，此種專供特約商店出租之ＶＣＤ光碟片於封面有警語，側面並
    有「出租專用嚴禁轉售」、「聯營」字樣等情，業據被上訴人於本院審理時及上
    開刑事偵查案件偵查中、本院九十一年度簡上字第一０八號刑事案件審理中迭次
    陳明，復為上訴人所不爭執，且有「勝琦國際聯營加盟契約書」一份附負於同上
    刑事偵查案卷可佐，自堪認屬實。而經前揭刑事案件扣押之上訴人所持有「阿虎
    」視聽著作ＶＣＤ光碟片一片，其上標明有新聞局和核准字號、「勝琦公司」等
    字樣，外包裝所用盒子封套，則標有「聯營」、「本光碟節目屬聯營家用，僅供
    簽約加盟店出租家庭觀賞用，係非賣品，非經版權所有人書面授權，任何出租、
    銷售、錄製、公開上映、公開播送、剪輯等行為，皆為侵害著作權之行為，經查
    獲必依法訴追民刑責任。」、「嚴禁轉售，出租專用」等字樣，亦經九十一年度
    簡上字第一０八號審理法院勘驗屬實，製有勘驗筆錄附於該案卷第二十二頁可按
    ，即該ＶＣＤ光碟片並非屬所謂單支買斷方式銷售之物，上訴人以該ＶＣＤ光碟
    片為單隻買斷可供出租使用云云置辯，已有未合。
  (四)另參以上訴人遭查獲陳列出租系爭ＶＣＤ光碟之時間，係於九十年六月二十日，
    其自陳購入時間約為查獲前一月餘，而被上訴人「阿虎」視聽著作ＶＣＤ光碟片
    發片時間為九十年四月十三日，以查獲時間而論，與發片時間相距不過一個月餘
    ，有發片配送明細表一件附於同上偵查案卷可按，而系爭扣押光碟片其上記載為
    「聯營」、「嚴禁轉售、出租專用」等字樣，即屬專供簽約商使用出租之物，依
    據被上訴人所陳，自發行時起六個月內所有權均仍歸被上訴人所有，則上訴人購
    入當時，販售之人自無取得該光碟片之所有權，進而將所有權讓與上訴人之可能
    。況且上訴人從事影視出租行業已近二十年，為其在刑案審理中所自陳，對於所
    謂單支買斷、聯營制度知之甚詳，其於購入視聽著作重製物擬供出租使用時，對
    於其權利狀態當會詳加了解，應無所稱僅就包封內之光碟加以檢視，而未對權利
    標示進一步明瞭之理，此核之其於本院九十一年度簡上字第一０八號刑事案件中
    ，經法官詢問何謂「聯營」時，亦已陳明：「應該是沒有取得ＶＣＤ所有權，但
    有ＶＣＤ出租權，出租後在對拆分帳，聯營要簽約並繳簽約金，單隻授權要買斷
    」等語（見該刑事案卷第二十八頁），益見其明知出售之人並無所有權，即無所
    稱係善意受讓而取得所有權應受保障之問題，是以既不能認為上訴人已合法取得
    該扣按光碟片之所有權，其即不得出租與第三人觀賞，其任意予以出租收益，即
    已侵害被上訴人之著作財產權。
  (五)至上訴人另辯稱系爭光碟乃被上訴人被上訴人授權寶信公司重製出售進而栽贓，
    及刑事判決有如何違法云云，參以上訴人自刑事案件查獲起，迄至本件審理時，
    均陳稱售予光碟之人為不詳姓名、不知屬於何公司之人等語，是無論被上訴人是
    否另外授權寶信公司重製出售，上訴人既未證明該扣案光碟確係自寶信公司所屬
    人員處購得，自不得逕此以臆測推認被上訴人有故意私下銷售或栽贓行為，而主
    張已經獲得合法授權或取得扣案「阿虎」視聽著作ＶＣＤ光碟片所有權。而上訴
    人因擅自出租扣案光碟行為，經本院刑事庭判決有罪確定，該案判決究否適法，
    核與本件民事訴訟無涉，其執上情置辯，均無可採。
  (六)按因故意或過失不法侵害他人之著作財產權或製版權者，負損害賠償責任。數人
    共同不法侵害者，連帶負賠償責任。前項損害賠償，被害人得依下列規定擇一請
    求：一依民法第二百十六條之規定請求。但被害人不能證明其損害時，得以其行
    使權利依通常情形可得預期之利益，減除被侵害後行使同一權利所得利益之差額
    ，為其所受損害。二請求侵害人因侵害行為所得之利益。但侵害人不能證明其成
    本或必要費用時，以其侵害行為所得之全部收入，為其所得利益。依前項規定，
    如被害人不易證明其實際損害額，得請求法院依侵害情節，在新臺幣一萬元以上
    一百萬元以下酌定賠償額。如損害行為屬故意且情節重大者，賠償額得增至新臺
    幣五百萬元。著作權法第八十八條定有明文。又損害賠償，除法律另有規定或契
    約另有訂定外，應以填補債權人所受損害及所失利益為限。依通常情形，或依已
    定之計劃、設備或其他特別情事，可得預期之利益，視為所失利益。民法第二百
    十六條亦有明文。是侵害他人之著作財產權者，應負侵權行為之損害賠償責任，
    受侵害之人得任擇以所受損害及所受利益或侵權行為人因侵害行為所得利益為請
    求之範圍，請求損害賠償。而如係選擇以民法第二百十六條所定為範圍求償者，
    如其實際損害不易證明，即得請求法院依侵害情節，於法定範圍內酌定賠償額。
  (七)上訴人於不詳時間向不知名之人士購入系爭扣案光碟，進而予以陳列於所開設之
    商店內出租予不特定人，無論時間、出租次數及收入，均無確切證據足以證明，
    是難知上訴人所得利益若干，更難證上訴人因侵害行為所受損害之數額，是上訴
    人依據上開著作權法第八十八條第一項、第三項規定，請求法院酌定賠償額，即
    非無據。上訴人雖辯稱可依被上訴人一般情形同種光碟片之出售價格，及上訴人
    於刑事案件偵審中所為陳述內容計算賠償數額云云，然被上訴人因上訴人擅自出
    租所受之損害，並非出售光碟片一片之利益，而係因上訴人擅自出租予不特定多
    數人，導致被上訴人所發行影片授權出租所可取得之權利金、與被授權者出租所
    得拆帳可得利益喪失或潛在購買該視聽著作重製物消費者流失等損害，無從逕以
    光碟片售價為核計之標準，而姑不論上訴人所稱扣案光碟僅出租一、二次與刑事
    案件中所陳之二、三次已有不符，上訴人亦從未提出出租資料以實其說，而影視
    出租業，所為既是出租後收回之營業，對於出租對象、次數、期間、金額等事項
    ，必有詳細登錄之資料，否則無從營業，亦見其刻意隱瞞所得利益不願被上訴人
    知悉，是被上訴人引據上開規定而為請求，於法尚無不合。而審酌被上訴人以聯
    營制度授權出租其享有著作財產權之視聽著作，每年除收取權利金為五萬元，並
    就被授權人出租所得可以分得百分之五十之利益，已據被上訴人於刑案偵審中陳
    明，且為上訴人所自認，並依上訴人從事視聽著作物出租多年，對於著作財產權
    保護及國內授權制度均應知悉甚詳，而明知為未經授權不得出租之物，仍予出租
    牟利之侵害情節，認以命上訴人賠償八萬元為適當。
四、從而，被上訴人主張上訴人侵害其著作財產權，依據著作權法第八十八條第一項
    、第三項規定，請求上訴人給付損害賠償三十萬元，於八萬元及自起訴狀繕本送
    達翌日即九十二年一月二十五日起至清償日止，按年息百分之五計算之利息之範
    圍內為有理由，應予准許，原審判命上訴人如數給付，並依職權宣告假執行，核
    其認事用法均無違誤，上訴人任意指摘原判決不當，求予廢棄改判，為無理由，
    應予駁回。
五、據上論結，本件上訴為無理由，依民事訴訟法第四百三十六條之一第三項、第四
    百四十九條第一項、第七十八條，判決如主文。
中      華      民      國    九十二    年     十一     月    二十六    日
                            臺灣士林地方法院民事第一庭
                                審判長法官  黃小瑩
                                法      官  劉穎怡
                                法      官  蕭錫証
右為正本係照原本作成。
本判決不得上訴。
中      華      民      國    九十二    年     十二     月      三      日
                                書  記  官  林令令


司法院資訊處製作；財團法人民間司法改革基金會備份。
